臺灣嘉義地方法院民事判決　　　　　　　 95年度訴字第365號
原　　　告　甲○○
　　　　　　　　　　　　5號1.
被　　　告　辛○○
　　　　　　壬○○
　　　　　　丁○○
　　　　　　乙○○
　　　　　　丙○○
　　　　　　戊○○
兼前列四人
共同訴訟代　癸○○
理人
　　　　　　己○○
訴訟代理人　庚○○
上列當事人間確認抵押權不存在事件，本院於民國96年10月22日
言詞辯論終結，判決如下
    主  文
原告之訴及假執行之聲請均駁回。
訴訟費用由原告負擔。
    事實及理由
壹、程序部分：
一、訴狀送達後，原告不得將原訴變更或追加他訴。但請求之基
    礎事實同一者，不在此限。民事訴訟法第255條第1項第2款
    定有明文。所謂請求之基礎事實同一，係指變更或追加之訴
    與原訴之主要爭點有其共同性，各請求利益之主張在社會生
    活上可認為同一或關連之紛爭，而就原請求之訴訟及證據資
    料，於審理繼續進行時，在相當程度範圍內具有同一性或一
    體性，得期待於後請求之審理予以利用，俾先後兩請求在同
    予以利用，俾先後兩請求在同一程式得解決，避免重複審理
    ，進而為統一解決紛爭者，即屬之（最高法院90年度台抗字
    第2號、90年度台抗字第287號裁定意旨參照）。原告起訴原
    請求確認嘉義縣大林鎮○○路段排子路小段693地號土地（
    下稱系爭土地）抵押債權不存在；嗣於審理中追加請求被告
    應連帶給付原告新台幣（下同）850萬元（見本院民國96年4
    月23日言詞辯論筆錄），其後復追加被告辛○○、壬○○、
    戊○○等3人，然核其主張之事實理由均為被告係基於共同
    侵權行為事實而涉訟，該基礎事實自屬相同，其主張於社會
    上具有相當之關連性及共同性，訴訟證據資料亦可相互利用
    ，揆諸前揭說明，應認其基礎事實同一，參諸前揭規定，原
    告所為之追加，並無不合，應予准許。
二、按民事訴訟法第247條所謂即受確定判決之法律上利益，須
    因法律關係之存否不明確，致原告在私法上之地位有受侵害
    之危險，而此項危險得以對被告之確認判決除去之者，始為
    存在。經查，原告聲明請求確認被告就系爭土地上抵押債權
    不存在，系爭土地於起訴時之所有權人為原告，系爭抵押權
    之登記權利人為被告癸○○，系爭之抵押權係既存在於原告
    及被告癸○○，與其餘被告無關，則原告對被告辛○○、壬○○、丁○○、乙○○、丙○○、戊○○、己○○等7人請
    求確認系爭抵押債權不存在，並無確認利益，原告此部分之
    請求，並無理由。
三、本件被告辛○○、壬○○經合法送達，未於最後言詞辯論期
    日到場，核無民事訴訟法第386條所列各款情形，爰依原告
    之聲請，由其一造辯論而為判決。
貳、實體部分：
一、原告起訴主張：
（一）被告係詐騙集團成員，原告並不認識，且亦未曾向其借款
      ，故系爭抵押權所擔保之債權不存在，且系爭抵押權係原
      告遭訴外人強暴、脅迫而設定。原告所遺失之舊前原告所
      有權狀及證明書，除了發現報警外，業已公示三個月以上
      ，領發到新所有權狀，然仍未能停止被告偽造印章，致使
      系爭土地遭受查封、拍賣在案。
（二）被告明知與原告並無250萬元之債權存在，竟偽造原告簽
      發兩張本票，面額共294萬元，向鈞院聲請強制執行該筆
      土地，被告戊○○以185萬元得標，嗣後又將土地移轉被
      告己○○。被告共同侵害原告該筆土地所有權，現已無法
      回復原狀，且或有不法利益，原告爰依民法第185、213、
      215、179條提起訴訟，並聲明：1.確認系爭土地抵押債權
      不存在。2.被告應連帶給付850萬元及利息。3.原告願供
      擔保，請准宣告假執行。
二、被告辛○○、壬○○未於言詞辯論期日到場，亦未提出書狀
    ，作任何聲明或陳述。被告丁○○辯稱其僅受客戶徐先生之
    委託代為辦理原告與被告癸○○之抵押權設定；被告丙○○
    辯稱其只是幫被告癸○○送件到大林地政事務所；被告乙○○辯稱被告癸○○借錢給原告要以其名義登記抵押權人，其
    則授權被告癸○○辦理；被告戊○○則稱94年間其與被告癸○○合夥經營當鋪，被告癸○○有向其及當鋪借錢；被告己○○則稱本件買賣其有付款明細表係正常買賣等語。被告丁○○、乙○○、丙○○、戊○○、己○○並聲明：原告之訴
    駁回。
三、被告癸○○則以下列言詞置辯，並聲明：原告之訴駁回，如
    受不利判決願供擔保請准宣告假執行。
（一）被告癸○○在新竹富邦當鋪工作，經常接觸籌措資金之客
      戶。依當鋪業法第3條之規定，持當人只能以動產為擔保
      向當鋪業借款，顧客戶急需資金週轉時，被告常自行借貸
      以賺取利息，此可由財政部台灣省北部國稅局綜合所得稅
      核定通知書，所核定被告之94年度綜合所得稅申報書，其
      利息所得共有十餘筆，總金額高達44萬8,351元即可證明
      。本件原告與被告辛○○於94年3、4月間，以簽六合彩槓
      龜極需資金週轉為由，提供原告名下系爭土地設定抵押權
      ，向被告癸○○調借現款，被告癸○○以被告乙○○名義
      放款，原告實收約250萬元，雙方約定連同稅費、利息在
      內應返還294萬元，有原告簽發之本票兩紙可證，其二次
      付款是於新竹縣竹東鎮公所前之圓環，由原告駕駛計程車
      載被告辛○○一起收取借款。
（二）原告主張印章是被告癸○○盜刻，並偽造其名義向地政機
      關申請系爭土地全部設定最高限額250萬元抵押權云云。
      惟依土地登記規則第34條之規定，系爭抵押權申請設定，
      原告除親自向戶政機關申請戶籍謄本及印鑑證明書交付代
      書辦理外，所有權狀亦在原告持有保管中，其他人亦不可
      能取得。被告癸○○如係盜刻其印章，如何向戶政機關申
      請該盜刻印章之印鑑證明書？被告如何取得原告戶籍謄本
      ？且原告雖稱其所有權狀及印鑑證明書遺失，嗣後並辦理
      補發新所有權狀，惟其申請補發新權狀係在設定抵押權之
      後，則其在申請補發時即應知悉系爭抵押權之事。
（三）原告稱從未見過被告癸○○，提起本訴請求確認抵押權不
      存在，惟抵押權人為被告癸○○一人，僅對被告癸○○有
      確認利益存在，原告將辦理抵押權登記之代書被告丁○○
      、丙○○、乙○○列為被告，其當事人顯然不適格。
四、本院之判斷：
    本件兩造間對於被告癸○○曾聲請拍賣系爭抵押物，並經本
    院准予拍賣抵押物，被告癸○○並聲請拍賣抵押物強制執行
    且於95年10月19日由被告戊○○得標拍定，嗣後移轉被告己○○等情既不爭執，而原告提起確認抵押債權不存在及主張
    損害賠償及不當得利請求權，是本件兩造爭執核心之點厥為
    抵押權所擔保之借款債權是否存在及被告是否有共同侵權行
    為或不當得利？
（一）就舉證責任之分配而言，按確認法律關係不存在之訴，如
      被告主張其法律關係存在時，應由被告負舉證責任，最高
      法院42年度台上字第170號判例可資參照。而原告提起消
      極確認之訴，請求確認兩造間抵押債權不存在，被告癸○○如抗辯抵押債權關係存在時，應由被告癸○○就其所辯
      債權關係存在之積極事實負舉證責任。本件原告係提起消
      極確認之訴，確認兩造間之抵押債權不存在，並進而主張
      損害賠償及不當得利請求權，則首先被告癸○○自應就其
      所抗辯債權關係存在之事實負舉證之責。
（二）就系爭抵押權所擔保之借款債權是否存在乙節，被告提出
      如下之抗辯及證據以佐證其說：
    1.證人辛○○於本院96年1月15日言詞辯論期日具結證述（
      原告嗣後於96年96年8月7日追加證人辛○○為被告）：「
      （你認識原告多久了？）三、四年了。」、「（有無陪同
      原告向被告癸○○借錢？）因為我與原告有一起做六合彩
      輸了一千多萬元，原告就拿資料向被告癸○○借錢，是透
      過亮哥介紹的，第一次借一百三十多萬元，第二次將近一
      百二十萬元，我二次都跟他去，被告癸○○將錢親交予原
      告，被告乙○○並未下車，在竹東鎮公所前加油站前，我
      跟原告有下車跟被告癸○○拿錢，錢是從一個紙袋拿出來
      ，交給原告的，原告當場有交本票給被告癸○○，一次有
      正常蓋指印，一次還故意移動讓指印模糊，這是原告告訴
      我的。」（見本院卷一第191頁），查證人辛○○上開證
      詞與卷內94年6月20本票上所蓋指紋重疊之情形相符（見
      本院卷一第140頁），且上開證人既經具結，豈會甘冒偽
      證之刑責而故為不實之證詞，故其證詞應足堪採信。
    2.另就資金來源方面，被告戊○○於於本院96年9月10日言
      詞辯論期日具結陳述：「（被告癸○○94年間有無向當舖
      借錢？）有的，因為那筆錢欠了很久癸○○一直沒有還。
      那時借了大概200萬左右。」（見本院卷二第348頁）。
    3.被告癸○○又提出發票人為原告，發票日為94年6月16日
      、96年6月20日，面額150萬、149萬元，到期日為94年11
      月1日之本票二紙，以證明原告確實積欠被告癸○○250萬
      元之抵押債務等情。就此原告就前開本票係其簽發不爭執
      ，惟主張被脅迫詐欺所交付，此即為變態之事實，原告應
      就此負舉證之責，惟原告並未能舉證以明之。又按票據行
      為，為不要因行為，持票人如主張借貸關係存在，固應就
      票據原因關係之積極事實負舉證責任，惟被告癸○○就消
      費借貸之事實並非僅憑系爭本票，而係已提出前開證據，
      而前開證據亦與原告開立本票之原因關係相符，從而系爭
      本票固不能直接推論被告癸○○確實有交付借款與原告，
      然而綜合其他證據仍可作為兩造間存有抵押債權之證據。
    4.綜合上述，應認被告癸○○就與原告間確實存有250萬元
      之抵押債權。
（三）反觀原告雖主張兩造間之系爭抵押債權不存在，並進而主
      張損害賠償及不當得利請求權，惟就系爭本票之簽發及系
      爭土地所有權狀為何辦理抵押權設定乙節於本院95年9月
      18 日言詞辯論期日陳述：「本票都不是我簽名，印章也
      不是我蓋的，權狀和本票都是徐先生（姓名不祥）搶去。
      」（見本院卷一第109頁），嗣後於96年6月4日改稱：「
      我是被辛○○、壬○○脅迫詐騙的去竹東，我的權狀及印
      鑑及本票是在茶店仔拿出來投資的…」（見本院卷一第
      258頁），陳述反覆不一，原告之主張是否屬實，實堪懷
      疑。
（四）上揭抵押債權存在之事實，已如上述，則本件抵押權權既
      經地政機關辦妥設定登記，並經法院裁定准予拍賣抵押物
      ，該准予拍賣抵押物之裁定自屬合法之執行名義，則被告
      癸○○聲請法院拍賣系爭土地，難謂有何不法之處，其餘
      被告僅協助被告癸○○辦理抵押權設定、借名或標得、買
      受該抵押物，自更難稱有何不法，是原告對被告即難謂有
      損害賠償或不當得利請求權存在。故原告訴請被告應給付
      連帶賠償850萬元，亦無理由，應予駁回。
五、綜上所述，原告訴請確認原告與被告間就原告所有系爭土地
    抵押債權不存在；並訴請被告連帶給付850萬元，均無理由
    ，應予駁回。其假執行之聲請亦失所附麗，應併予駁回。
六、本件事證已臻明確，兩造其餘攻擊防禦方法、舉證及調查證
    據部分，經本院審酌後，核與判決結果無影響，毋庸一一論
    列，附此敘明。
七、據上論結，原告之訴為無理由，依民事訴訟法第78條判決如
    主文。
中　　華　　民　　國　　96　　年　　11　　月　　5 　　日
                  民一庭法　官　吳芝瑛
如對本判決上訴須於判決送達後20日內向本院提出上訴狀。
以上正本證明與原本無異。
中　　華　　民　　國　　96　　年　　11　　月　　5 　　日
                        書記官　馮澤文
